【裁判字號】    88,上訴,428
【裁判日期】    890418
【裁判案由】    偽造有價證券
【裁判全文】
臺灣高等法院臺中分院刑事判決                    八十八年度上訴字第四二八號
    上  訴  人
    即  被  告  甲○○
    選任辯護人  曹宗彝
右上訴人，因被告偽造有價證券案件，不服臺灣臺中地方法院八十六年度訴字第三一
一０號，中華民國八十八年一月十一日第一審判決（起訴案號：臺灣臺中地方法院檢
察署八十六年度偵緝字第三五五號），提起上訴，本院判決如左：
    主  文
原判決撤銷。
甲○○共同連續意圖供行使之用，而偽造有價證券，累犯，處有期徒刑參年參月。
扣案發票人丁○○之新竹區中小企業銀行內壢分行第0000000號空白支票壹紙
，沒收。
    事  實
一、甲○○曾於民國（下同）七十七間因犯懲治盜匪條例、竊盜、過失致死案件，經
    臺灣新竹地方法院及臺灣高等法院判處有期徒刑九年六月，並經最高法院上訴駁
    回而確定，嗣經八十年減刑為有期徒刑八年七月，並於八十一年七月二十八日假
    釋付保護管束出獄，於八十四年九月四日執行完畢，猶不知悔改。明知其向戊○○等人（另案起訴審理，經本院判決後上訴第三審中）販入之支票上已填載發票
    人名義之簽章，其餘發票日、金額欄處均為空白，且未經發票人授權或同意填載
    ，竟為賺取價差，與戊○○等人、人頭支票買受者共同基於意圖供行使之用之概
    括犯意，自民國八十五年六月間某日起，連續親至臺中市，或以電話聯絡戊○○
    後，由戊○○將所購之支票以快遞方式寄至新竹市，或以電話聯絡現金交易方式
    和桃園中壢之程代書不詳姓名男子取得聯絡，向戊○○等人販入尚未拒絕往來即
    俗稱之可照會票每張新台幣（下同）四千元，已拒絕往來即俗稱之不可照會票每
    張八百元至一千元不等後，自行在中國時報、聯合報上刊登「支票借你週轉，連
    絡電話000－000000」，再轉至000000000號行動電話，以招
    徠有意購買人頭支票者向其購買。每當有意購買人頭支票者以上開電話向其查詢
    時，便會出價可照會票每張六千至七千元，不可照會票每張二千元，而與買受者
    談妥交易之人頭支票種類、價格後，再約定時間、地點交易，並由其於向戊○○
    販入該發票人為己○○（八十五年二月二日拒絕往來）、丙○（八十五年十一月
    二十九日拒絕往來）及向桃園中壢某不詳姓名程代書之男子，所販入之丁○○（
    八十六年一月四日拒絕往來）等人頭空白支票上後，未經各該發票人同意，自行
    填載日期及金額交付買受者持以使用，或其填上日期後交由買受者簽字填寫金額
    再持以行使，甲○○即以此方式連續多次與戊○○等人、人頭支票買受者共同意
    圖供行使之用而偽造有價證券，計向戊○○等人販得人頭支票一百餘張並已販賣
    支票約三、四十張（起訴書誤載為販賣三百餘張）。嗣於八十五年十月三十日上
    午十一時，甲○○在新竹市少年監獄旁，兜售人頭支票時為法務部調查局台中縣
    調查站當場查獲，甲○○驚覺有異而逃逸，惟經調查人員扣得其遺留現場發票人
    丁○○之新竹區中小企業銀行內壢分行第0000000號之空白支票一紙，嗣
    甲○○經檢察官通緝後經逮捕到案。
二、案經法務部調查局臺中縣調查站移送臺灣臺中地方法院檢察署檢察官偵查起訴。
    理  由
一、右揭事實，業據上訴人即被告（下稱被告）甲○○，先後於調查站訊問、檢察官
    偵查及原審時，對於販賣人頭支票，偽填發票日期等情事均坦承不諱，並於原審
    供陳支票之金額或伊所寫或係由買受人頭支票之買主自行填寫，且辯稱其販賣之
    支票均係票主自行簽名云云，再於本院審理時辯稱其未偽造支票，買受者如何填
    寫金額或日期，非其所能置喙云云，其辯護人並辯稱丙○之帳戶應係自己使用，
    甚或有販售他人之行為，己○○及丁○○均法院傳喚未到，其等帳戶應係自行開
    戶並簽發支票。且支票之發票人於發票人處簽章後交付他人，顯係已授權持有人
    填載金額及日期，自未構成偽造有價證券之犯行，證人戊○○於另案之案情與本
    案不同，被告所為如有不法，僅應成立詐欺罪之幫助犯云云。惟查：
(一)法務部調查局臺中縣調查站（八五）豐法字第一六九三號函明載：本站於八十五
    年十月三十日赴新竹市執行查緝涉嫌販售人頭支票之曹玉琴，在緝捕行動中，發
    現實際販售人頭支票者係甲○○，並自其手中取得新竹區中小企業銀行丁○○之
    空白支票乙張，惟王某驚覺遭到圍捕，駕車高速逃逸，本站旋即持搜索票赴新竹
    市○○路十二巷三號搜索，惟該址住戶已搬遷，無法執行搜索。本站曾於八十五
    年十一月一日通知王某於同月七日到案說明，惟王某迄未到案。並有該搜索票、
    票號0000000支票乙張在卷可稽（參見八十六年偵字第一一六０號卷四、
    五、七、八頁）。嗣被告於八十六年十月八日經通緝到案之偵查中亦供稱「認識
    曹玉琴，我們是男女朋友關係」、「曹玉琴不可能販賣人頭票，但他是新竹人沒
    錯」云云，更於八十六年十月九日調查站訊問時供稱「我係苗栗國中畢業，曾以
    販售人頭支票為業」、「我八十五年十月三十日自知不法，心生畏懼而逃逸」、
    「在八十五年四、五月間我因亟需資金週轉，乃前來臺中市向人頭支票集團購買
    人頭支票使用，而輾轉認識販售人頭支票之大盤綽號『董仔』即戊○○‧‧‧經
    我考慮後，乃於六、七月間開始向戊○○購入人頭支票轉售，我並於中國時報、
    聯合報刊登廣告‧‧‧我向戊○○購入人頭支票之成本，其中可照會者每張四千
    元，不可照會者每張八百元至一千元不等，經加價後，我對外販售之價格為可照
    會者每張六千元至七千元不等，拒絕往來者則每張為二千元」、「我販售之人頭
    支票，支票上到期日均係由我填寫，而金額有的是由我填寫，有的則是由客戶自
    行填寫」、「除前述丁○○人頭支票外，另有己○○、邱順吉、丙○等人之人頭
    支票」、「曹玉琴不知情，亦未協助過我販售任何人頭支票，我只是在販售人頭
    支票期間，請曹玉琴申請電話供我使用而已」等語（以上參見八十六年偵緝字第
    三五五號卷十、十六至十八頁），可見被告於調查站訊問時之自白核與事實相符
    ，自堪採信。
(二)又證人戊○○於同年十月九日調查站訊問時供稱「當時甲○○向我自稱渠名字為
    『阿浩』‧‧‧我售予王某之人頭支票價格，不可照會者每張為一千元，可照會
    者每張四千元，王某則以現金或電匯劃撥等方式將人頭支票款項交付給我」等語
    ，核與其於同年四月二十一日、五月二日於調查站訊問時所供相符，亦與被告上
    開所供內容一致，益見被告於調查站時之訊問自白，尚非無憑。況同日檢察官訊
    問時，被告供稱「可照會是四千元，不可照會是為八百至一千元，可照會的以六
    至七千元，不可照會的以一千五百元至二千元賣出」、「當時我不知他們是調查
    人員」云云，戊○○供稱「可照會每張四千元，不可照會一千元，他約向我買一
    百多張」云云，兩人所供內容，仍為相同，亦有上開筆錄附卷可稽，可見被告偵
    查中所供與調查時所供一致，其上開供詞自堪採取，且證人戊○○之上開證詞，
    亦堪採為被告不利之認定甚明。
(三)經原審法官向華南商業銀行草屯分行等開戶銀行，調取己○○、丙○、丁○○、
    邱順吉四人之開戶資料及領用支票兌現內容之資料所示，己○○係被「冒名開戶
    」之情事，有該印鑑卡、支票存款往來約定書等在卷可稽，並經本院依己○○之
    身分證統一編號查詢之結果，該號碼係六十三年四月二十二日出生，陳豪傑所有
    ，所登載之住址亦有不同，此有本院查詢之戶籍謄本可憑（參見本院卷一二七頁
    ），可見該己○○帳戶係被冒名開設無訛。又依原審上開調取之資料所示，己○○五００─一六─0000000號帳戶於八十五年二月二日公告列為拒絕往來
    ，自八十四年七月間設立後至拒絕往來期間被領用之支票甚多，有華南銀行草屯
    分行八十七年五月二十一日華草存字第０四０號函在卷可稽（參見原審卷九三頁
    ），足見該帳戶被假冒設立後，確有他人在培養信用不定期存入款項以便該帳戶
    可繼續使用一段期間，此手法即係販售人頭支票集團所慣用之伎倆，亦與本院八
    十六年度上訴字第一八八二號判決所載戊○○之犯罪手法「培養信用」及戊○○
    於八十六年五月二日調查站訊問時所供販售支票之流程有『上手』、『下手』之
    分不相違背，則被告與戊○○販售該己○○帳戶支票時，確已明知其不可能兌現
    ，該帳戶且係被冒名設立，發票人不可能自行簽章或授權他人使用，被告辯稱其
    未共同偽造有價證券云云，已難遽信。
(四)又丁○○一九九五─九號帳戶於八十六年一月四日公告列為拒絕往來戶，而丙○
    00000000000號帳戶於八十五年十一月二十九日公告列為拒絕往來戶
    之事實，分別有新竹區中小企銀銀行八十七年五月二十二日竹企銀業業字第三四
    九五－一號函、世華聯合商業銀行豐原分行八十七年六月三日世豐發字第十九號
    函在卷可稽（參見原審卷九四、九五頁）。證人丙○於原審八十七年九月二十三
    日審理時證稱「不認識被告及戊○○」、「我有去銀行辦開戶，但我沒有開過支
    票，支票是我生意上的合夥人王寶財在使用」、「因為王寶財的支票都跳票不能
    使用，所以開我的支票」、「沒有付款過，都是王寶財在處理」云云（參見原審
    卷一一四頁），又於本院八十八年三月八日調查時證稱「我是有去世華豐原分行
    開戶沒錯，簽名是我簽的沒錯」、「一共領了二十五張」、「支票是我們兩人一
    起使用」、「其他可能是王寶財去領的」、「王寶財住在臺南市○○路，確實住
    址我再查報」云云，對照上開原審調取之丙○帳戶於八十五年七月初設立後，領
    用之支票從八十五年七月八日起至八十六年二月二十五日止，高達有三百多張之
    事實，再依支票明細比對，可見丙○之帳戶確有大量超限使用之情事甚明，則超
    過丙○所申請使用之二十五張以外之支票，自係有他人在培養信用亦顯。況依丙○於本院所供「僅營商半年左右即結束營業」，丙○又何需簽發如此多之支票，
    是丙○之帳戶縱堪認係自行開戶屬實，亦難推論超越二十五張部分，已得丙○概
    括授權使用之情事，此觀人頭支票之金額大都係由買受者所決定而自行填寫，被
    告未能持有丙○之授權證明之事實自明，且丙○所稱之合夥人「王寶財」並無住
    址可供傳喚，被告辯護人辯稱丙○帳戶應係丙○自行使用云云，礙難採信。又證
    人邱順吉於原審八十七年八月十日證稱新竹區中小企業銀行之支票帳戶係伊所開
    設，並且仍在使用中等語（參見原審卷一一０頁），並有該銀行八十七年五月二
    十二日竹企銀業業字第三四九五─一號函文所載「該邱順吉帳戶仍為正常戶」可
    佐（參見原審卷九四頁），足見該帳戶並無被虛設販售之情節，該部分且未據檢
    察官起訴並經原審判決在內，被告復無法證明其向戊○○販入再賣出者全係該邱
    順吉之帳戶支票，則被告於調查站訊問時，就該等情事之供稱，雖難採信，惟該
    事實亦難採為被告有利之認定。
(五)證人丁○○經原審依二址傳喚未到庭，且原審依開戶之通訊地址「中壢內壢成章
    二街四八七號一樓」，函查設籍之結果，並無該址之設籍而係設籍在臺北市士林
    區，有該戶政事務所等之函文可憑（參見原審卷九二頁、一０三頁），再經本院
    多次傳喚仍未能出庭，本院乃囑託臺灣士林地方法院訊問之結果，亦傳拘無著，
    並據警員陳稱「丁○○自從其配偶去世後即未住於臺北市士林區○○○路○段一
    六三巷三九號三樓」，此有本院卷可憑，經本院調取其戶籍謄本所示，丁○○之
    身分年籍雖與開戶資料相符，惟該戶籍謄本並無原先設籍內壢之資料可憑，是開
    戶申請書及所附營利事業登記證所載之「丁○○」是否確係本人開戶，無從獲得
    確認。且證人戊○○於原審八十七年四月二十日審理時明確供稱「其中丁○○之
    支票，不是我賣給被告」云云（參見原審卷六八頁背面），核與同日被告所供「
    我也搞不清楚，到底有幾人交給我支票，因為我在新竹時，有跟中壢陳代書換票
    」相符，足見被告於八十六年十月九日調查時供稱「我另向桃園市自稱『程代書
    』之男子購買人頭支票轉售牟利‧‧‧均以電話聯絡，並以現金交易」云云，尚
    堪採信，被告迄本院審理時未能提供『程代書』或「陳代書」之年籍或住址，以
    供傳喚調查，則被告辯稱丁○○之支票無從證明係偽造云云，已嫌無據。且依丁○○八十五年五月七日申請開戶申請書後附之營利事業登記證所載，丁○○之「
    福森食品行」係於八十五年六月十一日始核准設立，且係「獨資」，資本額僅「
    三萬元」，卻自八十五年五月起大量使用支票，不僅與該登記營業內容不相對等
    ，所簽發之支票數額亦甚高，自堪認確係有人在培養信用而後販售該帳戶之支票
    以牟利，是被告所販售之丁○○、丙○帳戶之支票既來源不同，已難認被告不知
    情該等支票均係人頭支票，且被告自行填寫發票日後未限制客戶填載之票面金額
    ，堪認該支票何時會退票或拒絕往來或被偽造完成，均為被告所能預見，被告猶
    大量販入賣出，自堪認其有共同偽造之犯行，被告上開空口所辯，不足採信。
(六)證人戊○○雖於原審八十七年四月二十日審理時證稱其交付被告販賣之人頭支票
    均係正常票云云（參見原審卷六九頁），然證人戊○○與本案被告係利害關係人
    ，且其亦自承未經詢問過發票人本人，是被告於向證人戊○○等人販入人頭支票
    時，對於僅填載發票人之簽章，而未填寫金額、發票日之支票，應知悉係來源可
    疑，有可能隨時被偽造完成或被列為拒絕往來戶，且販賣前未向各該發票人查詢
    ，則伊對於各該支票之金額、日期填載未經授權或同意等情，應與戊○○等人均
    心知肚明，伊所辯稱不知戊○○等人未經發票人授權或同意，顯係卸責之詞，難
    以採信。又戊○○於本院八十八年八月二十六日調查時及辯論庭時再供稱「支票
    是買來的，沒有告訴被告」、「我也是向上手買的，也有經過查詢」云云，惟經
    本院訊以「有無告訴被告是人頭票」，證人答稱「他們都知道」、「我一張固定
    賣四千元，他們賣多少由他們自己決定」等語，可見該戊○○於本院上開之證詞
    ，不足為被告有利之認定甚顯。況依原審及本院所附被告戊○○之判決書內容（
    參見原審卷七頁、本院卷二二頁），益見被告與該戊○○就同樣手法之犯罪知之
    甚詳，則被告辯稱伊未偽造有價證券云云，核係卸責之詞，礙難採信。
(七)茲按，發票日、金額均為支票之必要記載事項，如有欠缺即失支票之效力。又該
    票據之應記載事項，未經發票人授權或同意而逕以填寫，就踰越授權範圍，仍屬
    偽造有價證券（參照最高法院七十二年台上字第七一一二號判例意旨）。經查被
    告販賣之人頭支票固有發票人簽名，惟發票日、金額欄部分均為空白，此有扣案
    之支票一張可佐。又被告於偵查中及原審審理均供稱「支票上到期日均係伊所填
    寫，而金額有些由伊填寫，有些由客戶自行填寫」云云（參見八十六年偵緝字第
    三五五號卷十七頁、原審卷四十頁背面、一二三頁），佐以買受者在乎金額而非
    重在發票日之社會常情，可見被告確有填載發票日之情事甚明，則被告於本院審
    理時辯稱發票日及金額均非伊所填寫云云，無非係卸責之辯，難以採信。被告既
    未經發票人授權或同意逕為填寫支票部分內容之發票日或金額，是縱然其所販賣
    之支票係票主自行簽章，亦不足以推論就發票人簽章外之其餘必要記載事項亦同
    獲發票人之概括授權或同意。且向被告買受該人頭支票者，亦未能持有被告或發
    票人授權使用之證明，買受人必會填載完成以便使用，復為被告所能預見，足見
    被告與買受人間亦確有意圖供行使之用偽造有價證券之犯意連絡及行為之分擔。
    從而被告上開空口辯稱支票上之金額或日期非伊所簽寫，伊非有偽造有價證券之
    共同犯行，無非係畏究之詞，不足採信，是本件被告犯罪事證明確，其犯行洵堪
    認定。
二、核被告所為，係犯刑法第二百零一條第一項之偽造有價證券罪。被告販賣己○○
    、丙○、丁○○名義之支票，與戊○○、不詳姓名之程代書及不詳姓名之買受者
    間，有犯意之聯絡，行為之分擔，均為共同正犯。其等行使偽造有價證券之低度
    行為，應為偽造之高度行為所吸收，均不另論罪。又被告等上開多次犯行，時間
    緊接，犯罪構成要件相同，顯係基於概括犯意反覆為之，為連續犯，應依刑法第
    五十六條規定論以一罪。且被告甲○○曾於七十七間因犯懲治盜匪條例等案件，
    經法院判處有期徒刑九年六月，於八十年再經減刑為八年七月，並於八十一年七
    月二十八日假釋出獄，於八十四年九月四日執行完畢之情事，有臺灣高等法院檢
    察署刑案紀錄簡覆表在卷可稽，並有中華民國七十七年罪犯減刑條例（陸海空軍
    刑法第八十四條之罪，減刑三分之一。過失致死及竊盜罪均減刑二分之一）、中
    華民國八十年罪犯減刑條例（陸海空軍刑法第八十四條之罪，不予減刑。過失致
    死及竊盜罪均減刑二分之一）可為依據，其於有期徒刑執行完畢後五年內再犯本
    件有期徒刑以上之罪，為累犯，應依刑法第四十七條規定加重其刑。原審經審理
    之結果，認被告罪證明確，予以論科，固非無見。但被告向戊○○購買不可照會
    之人頭票每張係八百元至一千元不等，已據被告及證人供稱相符在卷，原審誤為
每張均係八百元，自有未合。又陳朝亮之支票帳戶係被冒名開設之情事，有原審
    調取之開戶資料可憑，該帳戶且早已於八十五年二月間即拒絕往來，此與丙○、
    丁○○之帳戶並不相同，自應於事實欄及理由欄記載並說明認定，惟原審並未加
    以區分，亦有未合。又被告僅就案情供承人頭支票之來源，並未就案情全部自白
    ，即否認有偽造有價證券之犯行，原審量處被告刑責時，於理由內逕認被告坦承
    犯行知所悔悟，顯有未合。再者，被告所販售丁○○之支票，並非戊○○所交付
    ，而係程代書其人，原審之認定亦有未合。被告以伊未有共同偽造有價證券為由
    ，提起上訴，雖為無理由。但原判決既有上開可議，即屬無可維持，應由本院撤
    銷改判。爰審酌被告為貪圖不法利益，竟販賣人頭支票圖利，其所為對於票據之
    正常流通實有重大不良影響，並審酌被告犯罪後態度尚佳及其犯罪之動機、目的
    、手段等一切情狀，量處如主文第二項所示之刑，以示懲儆。至上開扣案之丁○○名義之空白支票一紙（尚未偽填金額、發票日），係被告所有供犯罪所用之物
    ，應依刑法第三十八條第一項第二款規定宣告沒收。
據上論斷，應依刑事訴訟法第三百六十九條第一項前段、第三百六十四條、第二百九
十九條第一項前段，刑法第二十八條、第五十六條、第二百零一條第一項、第四十七
條、第三十八條第一項第二款，罰金罰鍰提高標準條例第一條前段，判決如主文。
本案經檢察官乙○○到庭執行職務
中      華      民      國    八十九     年      四       月    十八    日
                                  臺灣高等法院臺中分院刑事第二庭
                                        審判長法  官  羅  禮  政
                                              法  官  陳  欣  安
                                              法  官  蔡  聰  明
右正本證明與原本無異。
如不服本判決應於收受送達後十日內向本院提出上訴書狀，其未敘述上訴之理由者並
得於提起上訴後十日內向本院補提理由書（均須按他造當事人之人數附繕本）。
                                              書記官    瑞  芳
中      華      民      國    八十九     年      四       月    二十    日
附錄：本案論罪科刑法條全文
刑法第二百零一條：
意圖供行使之用，而偽造、變造公債票，公司股票或其他有價證券者，處三年以上十
年以下有期徒刑，得併三千元以下罰金。
行使偽造、變造之公債票、公司股票或其他有價證券或意圖供行使之用收集或交付於
人者，處一年以上七年以下有期徒刑，得併科三千元以下罰金。
                                                                        Ｏ


司法院資訊處製作；財團法人民間司法改革基金會備份。
